臺北高等行政法院判決　　　　　　　　　　　　　　　九十一年度訴字第一三七號
　　　　　　　　　　　　　　　.
　　原　　　告　台亞石油股份有限公司
　　代　表　人　甲○○
　　訴訟代理人　乙○○
　　被　　　告　經濟部智慧財產局
　　代　表　人　蔡練生（局長）
　　訴訟代理人　丙○○
右當事人間因商標註冊事件，原告不服經濟部中華民國九十年十一月十六日經（九○
）訴字第○九○○六三二七五○○號訴願決定，提起行政訴訟。本院判決如左：
　　主  文
原告之訴駁回。
訴訟費用由原告負擔。
　　事  實
一、事實概要：原告於民國（下同）八十九年十一月十日以「台亞石油商標圖」商
    標（下稱系爭商標，圖樣如附圖一所示），指定使用於商標法施行細則第四十九
    條所定商品及服務分類表第二十八類之「飛盤、積木、兒童益智遊戲˙˙˙」等
    商品，向被告申請註冊，經被告審查，認本件商標圖樣上之外文「FORMOSA」與
    註冊第八三六八五六號「FORMOSA」商標（下稱據以核駁商標，圖樣如附圖二所
    示）之外文近似且指定使用於同一或類似商品，應不准註冊，以九十年八月二十
    九日商標核駁第二六○六四八號審定書為核駁之處分。原告不服，提起訴願亦遭
    駁回，遂向本院提起行政訴訟。
二、兩造聲明：
  (一)原告聲明：訴願決定及原處分均撤銷。
  (二)被告聲明：駁回原告之訴。
三、兩造之爭執要點：系爭商標圖樣是否與據以核駁商標相同或近似？而有商標法第
    三十七條第十二款之適用應不得申請註冊？
  (一)原告主張：
    1.系爭商標與據以核駁商標二者圖樣整體構圖及其顏色均不同：
      (1)系爭商標構圖係由「墨色」英文大寫字體「FORMOSA」組合「紅色」英文小
        寫字體「life station」構成。
      (2)據以核駁商標之「FORMOSA」構圖係由單純之「墨色」文字構成。
      (3)系爭商標構圖之一部「FORMOSA」與據以核駁商標之「FORMOSA」圖樣，一是
        墨色搭配彩色之英文大小寫字體組成，另一是墨色之英文大寫字體組成，其
        不同處顯而易見。
    2.系爭商標與據以核駁商標二者圖樣整體概念不同：
      (1)系爭商標之「FORMOSA life station」圖樣意指「台灣生活站」，亦即原告
        希冀提供消費者如同在家庭般之溫馨服務，故其整體概念亦不宜予以切割視
        之。
      (2)據以核駁商標之「FORMOSA」圖樣，係單純福爾摩沙之指稱，並無其他任何
        涵義。
      (3)按商標圖樣「相同或近似於他人同一商品或類似商品之註冊商標者」，不得
        申請註冊，固為商標法第三十七條第十二款所明定，且判斷兩商標近似與否
        ，亦應於隔離觀察中，有無足以引起混同誤認之虞以為斷，惟若總括商標圖
        樣之全體，予人印象明確、意念清晰，不宜作割裂比較者，尚不得因其圖樣
        之某一部分相同，即遽謂為近似之商標（前行政法院七十九年度判字第九三
        ○號判決參照）。準此，系爭商標與據以核駁商標，經以商標圖樣之全體觀
        察，不僅圖樣完全不同，所代表之意念更屬有間，兩者根本不發生商標近似
        之問題，至為明顯。
      (4)又前行政法院三十六年度判字第一號判例揭示：「就兩商標通體觀察，並無
        相同或近似之處，則在交易上決不致有混同或誤認之虞。原告以其商標圖樣
        中旁註之中文內『鐵血』二字，認為主要部分，顯與事實不符。不能以系爭
        商標『鐵血肝精片』中有『鐵血』二字，與原告商標中旁註之『鐵血』二字
        相同，即主張其為近似」。準此，依通體觀察原則觀之，本件不能以系爭商
        標圖樣「FORMOSA life station」中有『FORMOSA』，與據以核駁商標圖樣
        「FORMOSA」之『FORMOSA』一字相同，即主張其為近似。故依上述判例所示
        ，本件無違反商標法第三十七條第十二款規定。
    3.系爭商標已經成為著名商標：
      (1)系爭商標已為廣大消費者知悉，其中，八十九年七月十日原告CIS識別系統
        發表會，承蒙陳總統水扁蒞臨參加並為原告致詞，各大報章媒體爭相報導，
        其後報導亦絡繹不絕。此外，原告於各大報章媒體亦有大幅廣告刊登，例如
        ：中國時報、聯合報、民生報、自由時報、經濟日報、工商時報˙˙˙等報
        紙；台視新聞、中視新聞、華視新聞、TVBS新聞、民視新聞、東森新聞˙˙
        ˙等新聞廣告時間；衛視西片台、東森洋片台、龍祥電影台、聯登電影台、
        哈電影院˙˙˙等電影台廣告時間；八大綜合台、八大綜藝台、東森綜合台
        、三立都會台、八大戲劇台˙˙˙等廣告時間；二一○○全民開講、超級星
        期天、紅白勝利、非常男女、八點檔連續劇、全能綜藝通、社會秘密檔案、
        台灣靈異事件、長男媳婦、無敵星期六、真情指數、阿鴻上菜、台灣變色龍
        、獨漏60˙˙˙等廣告時間；緯來日本台、國興日本台、JET、國家地理頻
        道、DISCOVERY˙˙˙等廣告時間；台北市公車、台中客運、高雄市公車、
        統聯巴士、中興號、國光號˙˙˙等車廂廣告，凡此種種，不勝枚舉。
      (2)因之，廣大消費者已深刻知悉原告系爭商標，且從商標中亦確切明瞭其所表
        彰者，即為原告。由是，原告系爭商標係一著名商標，與據以核駁商標絕無
        混淆之虞。
    4.按我國之商標法，識別性（或稱特別顯著性、顯著性）係判定商標是否符合註
      冊要件或權利保護要件之核心要件，並商標法將上開識別性要件，規定於商標
      法第五條第一項，即「商標所用之文字、圖形、記號、顏色組合或其聯合式，
      應足以使一般商品購買人認識其為表彰商品之標識，並得藉以與他人之商品相
      區別」。準此，舉凡「普通名詞」，即單純以該商品或服務之普通名詞，使用
      普通方法予以表示之標章所構成之商標，如證交所、computer是；「說明性標
      章」，即標章直接說明商品或服務的產地、目的、功能、用途、尺寸、使用者
      的階層、合意的商品特性或對使用者的後果，因其本質上無識別性或用語應公
      眾所有，不容個人獨享，如DVD、地理名詞是，上開名詞因不具識別性，無法
      單獨享有商標保護，亦無法單獨排除他人之使用，此觀商標法第三十七條第十
      款自明。
    5.查「FORMOSA」一字，遠東英漢（漢英）雙向辭典定義為「臺灣」，而新英漢
      詞典（增訂版）定義為「外國人沿用的十六世紀葡萄牙殖民主義者對我國台灣
      省的稱呼」。可知「FORMOSA」一字，係台灣之指稱，係一地理名詞，其用以
      表彰商品或服務，係一普通名詞或說明性標章，其不得單獨享有商標保護，亦
      無法單獨排除他人之使用，已誠如前述，故被告對原告所為核駁處分，洵屬不
      當。
    6.次查「FORMOSA」一字，於我國最大入口網玷「YAHOO奇摩」搜尋時，可得一百
      三十五筆資料，用以表彰其商品或服務，從而消費者無法單獨從「FORMOSA」
      一字中，判別其表彰之商品或服務為何，換言之，「FORMOSA」係弱勢商標（
      weak mark），「FORMOSA」係福爾摩莎之指稱，「FORMOSA」係台灣之指稱，
      其對消費者而言，意義即上述指稱之代名詞，故被告並無理由以上開普通名詞
      或說明性標章，對原告為核駁處分，被告之認事用法，實屬不當。
    7.綜上析陳，可知被告核駁本件理由及訴願決定未就前述各節詳加審酌，顯欠合
      理且有違誤，請明察賜判決將原處分及訴願決定撤銷，並指示被告重行審定，
      准予系爭商標之註冊，以保原告之合法權益。
  (二)被告主張：
　　1.按商標圖樣「相同或近似於他人同一商品或類似商品之註冊商標者」，不得申
      請註冊，為商標法第三十七條第十二款所明定。而商標圖樣之近似，以具有普
      通知識經驗之購買人，於購買時施以普通所用之注意，有無混同誤認之虞判斷
      之，復為商標法施行細則第十五條第一項所明定。又商標在外觀、觀念或讀音
      方面有一近似者，即為近似之商標。而所謂「類似商品」，應依一般社會通念
      ，市場交易情形，並參酌該商品之原材料、用途、功能、產製者、行銷管道及
      場所或買受人等各種相關因素判斷之，為同法施行細則第十五條第二項所明定
      。
    2.本件原告固稱系爭商標圖樣係由墨色外文「FORMOSA」與紅色「life station
      」組合而成，與據以核駁商標係由單純之墨色文字構成不同，再者，系爭「
      FORMOSA life station」意指「台灣生活站」，與據以核駁商標係單純無意義
      福爾摩沙亦有不同，非屬近似商標云云；然查系爭商標圖樣固多一外文「life
      station」，惟其予人較醒目部分係該外文「FORMOSA」，於異時異地隔離觀察
      之際，難謂無使商品購買者產生混同誤認之虞，應屬近似之商標，且二者均指
      定使用於「積木、玩偶、木偶」等同一或類似商品，自有前揭條款之適用。
    3.又我國商標法係採先申請註冊主義，本件二商標依前揭說明乃屬構成近似之商
      標，指定使用於同一或類似之商品，並有致消費者混同之虞，即有商標法第三
      十七條第十二款之適用，與原告訴稱系爭商標已廣為消費者所知悉無涉。至原
      告所舉前行政法院七十九年度判字第九三○號判決、三十六年判字第一號判例
      等案，核該等商標圖樣與本件商標圖樣不同，案情各異，自難比附援引執為本
      件系爭商標應准註冊之論據，併予陳明。是被告依法核駁其註冊之申請，並無
      不合。
　　理  由
一、按商標圖樣「相同或近似於他人同一商品或類似商品之註冊商標者」，不得申請
    註冊，為商標法第三十七條第十二款所明定。而商標圖樣之近似，以具有普通知
    識經驗之購買人，於購買時施以普通所用之注意，有無混同誤認之虞判斷之，復
    為商標法施行細則第十五條第一項所明定。又商標在外觀、觀念或讀音方面有一
    近似者，即為近似之商標。而所謂「類似商品」，應依一般社會通念，市場交易
    情形，並參酌該商品之原材料、用途、功能、產製者、行銷管道及場所或買受人
    等各種相關因素判斷之，為同法施行細則第十五條第二項所明定。
二、原告以系爭商標，指定使用於商標法施行細則第四十九條所定商品及服務分類表
    第二十八類之「飛盤、積木、兒童益智遊戲˙˙˙」等商品，向被告申請註冊，
    經被告審查，認本件商標圖樣上之外文「FORMOSA」與據以核駁商標之外文近似
    ，且指定使用於同一或類似商品，應不准註冊，為核駁之處分。原告不服，循序
    提起行政訴訟，訴稱：系爭商標圖樣係由墨色外文「FORMOSA」與紅色「life
    station」組合而成，與據以核駁商標係由單純之墨色文字構成不同，再者系爭
    商標「FORMOSA life station」意指台灣生活站，與據以核駁商標係單純無意義
    福爾摩沙亦有不同，非屬近似商標云云。
三、經查系爭商標圖樣固多一外文「life station」，惟其予人較醒目部分係該外文
    「FORMOSA」，於異時異地隔離觀察之際，難謂無使商品購買者產生混同誤認之
    虞，應屬近似之商標，且二者均指定使用於「積木、玩偶、木偶」等同一或類似
    商品，自有前揭條款之適用。又我國商標法係採先申請註冊主義，本件二商標既
    屬構成近似之商標，並指定使用於同一或類似之商品，有致消費者混同之虞，即
    有商標法第三十七條第十二款之適用，與原告訴稱系爭商標已廣為消費者所知悉
    無涉。至原告所舉前行政法院（現改制為最高行政法院）七十九年度判字第九三
    ○號判決、三十六年判字第一號判例，該等商標圖樣與本件商標圖樣不同，案情
    各異，自難比附援引，執為系爭商標應准註冊之論據。又「FORMOSA」一詞，在
    台灣雖經廣泛之使用，惟在系爭商標同一或類似商品，則無相同之情形，尚難認
    其已成弱勢商標。另據以核駁之商標是否具有商標之識別性，則屬另一問題，非
    本件所應審查之範圍。是被告核駁其註冊之申請，並無違誤。訴願決定予以維持
    ，亦無不合。原告徒執前詞，訴請撤銷，為無理由，應予駁回。
四、據上論結，本件原告之訴為無理由，爰依行政訴訟法第九十八條第三項前段，判
    決如主文。
中　　華　　民　　國　　九十一　　　年　　　十　　　　月　　  三十　　　日
                           臺 北 高 等 行 政 法 院  第二庭
           　　　　　　　　　　　　　　　　　審判長 法　官  徐瑞晃
           　　　　　　　　　　　　　　　　　　　　 法　官  李得灶
           　　　　　　　　　　　　　　　　　　　　 法　官  吳慧娟
右為正本係照原本作成。
如不服本判決，應於送達後二十日內向本院提出上訴狀並表明上訴理由，如於本判決
宣示後送達前提起上訴者，應於判決送達後二十日內補提上訴理由書（須按他造人數
附繕本）。
中　　華　　民　　國　　九十一　　　年　　　十　　　　月　　　三十  　　日
            　　　　　　　　　　　　　　    　      書記官  蘇亞珍
